【裁判字號】    98,上易,900
【裁判日期】    980717
【裁判案由】    詐欺等
【裁判全文】
臺灣高等法院刑事判決                 98年度上易字第900號
上  訴  人
即  被  告  甲○○
選任辯護人  林靜歆律師
上列上訴人因詐欺等案件，不服臺灣板橋地方法院97年度簡上字
第1010號，中華民國98年1月20日第一審判決（聲請簡易判決處
刑案號：臺灣板橋地方法院檢察署97年度偵字第8388號），提起
上訴，本院判決如下：
    主  文
原判決撤銷。
甲○○共同意圖為自己不法之所有，以詐術使人將本人之物交付
，處有期徒刑陸月，如易科罰金，以銀元佰元（即新臺幣玖佰
元）折算壹日。
    事  實
一、乙○○（業經臺灣苗栗地方法院96年度苗簡字第234號判刑
    確定）於民國94年間因需錢孔急，惟因信用不良無法貸得款
    項，遂透過友人林定谷尋求甲○○之協助，詎甲○○明知乙○○並無還款之能力，且車牌號碼為D3-9677號之自小客車
    係其所有，並非乙○○所有，竟意圖為自己不法所有設計騙
    局，先向乙○○佯稱會以上開自小客車作為擔保協助其向銀
    行貸得款項，使乙○○不疑有他，而與甲○○共同基於詐欺
    之犯意聯絡，於94年7月8日將上開自小客車過戶予乙○○名
    下後，使乙○○得以其本人名義，藉由以該自小客車作為擔
    保（即供作動產抵押之標的）而擴張信用之方式，於94年7
    月13日向第一商業銀行承辦人員佯稱要以其所有之前開車輛
    作為擔保辦理貸款，而使第一商業銀行承辦人員陷於錯誤，
    誤信乙○○確有上開車輛得以擔保貸款，足徵其有資力還款
    ，而同意貸款新臺幣（下同）35萬元，並於同年7月14日（
    檢察官聲請簡易判決處刑書誤載為同年月13日）將款項匯至
    乙○○所指定聯邦商業銀行中和分行帳號000000000000號之
    帳戶內。詎甲○○受乙○○之託持該聯邦商業銀行中和分行
    帳戶之存摺及印鑑章等物件於同日領取上開貸得款項後，將
    該款項據為己有後，僅代為繳交第一期之分期款項11,459元
    ，上開自小客車亦從未交予乙○○使用，並藏匿無蹤。嗣因
    自第二期起乙○○即未依約繳付貸款，後第一商業銀行將上
    開債權讓與朝欽實業股份有限公司（下簡稱朝欽公司）並辦
    理移轉登記，經朝欽公司多次催促乙○○繳款，均未獲置理
    ，始知受騙。
二、案經朝欽公司訴由臺灣苗栗地方法院檢察署檢察官呈請臺灣
    高等法院檢察署檢察長令轉臺灣板橋地方法院檢察署檢察官
    聲請簡易判決處刑，臺灣板橋地方法院改依通常程序審理。
    理  由
一、證人乙○○、黃國禎、林定谷於警詢中所為之證述，雖均係
    被告甲○○以外之人於審判外之陳述，惟經原審法院於審判
    期日調查證據時提示被告並告以要旨後，被告未於言詞辯論
    終結前就證據能力方面聲明異議（僅爭執證人乙○○、林定
    谷所述是否屬實之證明力），且本院審酌上開證人前與被告
    素無怨隙，衡情當無構詞誣陷被告之動機，是渠等於案發後
    記憶猶新之際所為之證述，可信性甚高，如引為證據，應屬
    適當，依刑事訴訟法第159條之5之規定，即均得作為證據。
二、訊據上訴人即被告甲○○固坦承將其所有上開自小客車過戶
    後供證人乙○○作為向第一商業銀行貸款之擔保，後並由其
    自前揭帳戶中領走貸款，且該自小客車仍繼續由其使用，未
    交予同案被告乙○○，而該筆貸款僅繳交一期分期款項後，
    即未依約繳納本息等事實，惟矢口否認有何詐欺取財犯行，
    辯稱：這是單純的買賣，乙○○給我的訊息也是說他在立向
    營造公司工作，他跟我買車，所以才去貸款，我沒有詐欺銀
    行云云。辯護人為被告辯護稱：被告是賣車給乙○○，係單
    純的民事糾紛，本案沒有足夠的證據可以證明被告有詐欺的
    事實云云。惟查：
  (一)系爭D3-9677車號自小客車為被告於94年3月間以葉香遠之名
    義向某車行所購入（於94年3月23日過戶），並於同年7月8
    日再過戶予乙○○後，乙○○即於同年7月13日以該自小客
    車作為擔保設定動產抵押後，向第一商業銀行辦理汽車貸款
    35萬元，第一商業銀行並於同年7月14日將該筆35萬元款項
    匯入乙○○甫於同年7月11日開戶之上開聯邦商業銀行中和
    分行帳戶內，隨即由被告於同日持乙○○所託付之該帳戶存
    摺、印鑑章提領該筆款項後據為己用，惟被告僅代為繳交第
    一期分期款項，即未再繳納該筆貸款本息，亦未將上開自小
    客車交予乙○○使用等事實，為被告所供承不諱，核與證人
    黃國禎於警詢中、證人顧維德於偵查中、證人丙○○於原審
    法院審理中、證人林定谷於警詢及偵查中、證人乙○○於警
    詢、偵查及原審法院審理中所為之證述大致相符，並有系爭
    自小客車新領牌照登記書、異動登記書各一份、過戶登記書
    三份、第一商業銀行汽車貸款申請書、借款契約書、車輛動
    產抵押契約書及委託撥款通知書各一份，暨上開證人乙○○
    聯邦商業銀行中和分行存款帳戶之開戶資料、存摺存款明細
    表各一份附卷可稽，是此部分之事實堪以認定，合先敘明。
  (二)證人乙○○於原審偵審，均明確證稱其於94年6月間，因需
    錢孔急，透過證人林定谷介紹被告後，先申請現金卡未獲准
    後，被告即提議將系爭自小客車先過戶予其名下後，向銀行
    辦理汽車貸款，由其取得汽車貸款並按時繳交本息，僅需給
    付被告服務費，其為該筆貸款特定開立上開聯邦商業銀行存
    款帳戶，開戶當天即將該帳戶之存摺、印鑑章等物交予被告
    太太（應為女友，即證人丙○○）轉交予被告，然貸款核撥
    後即遭被告領走，其迄未取得貸款款項，亦未取得系爭自小
    客車，平白背負該筆貸款債務，且因其登記為該車車主，還
    積欠罰單十幾、二十萬元等情，前後所述，核屬一致。證人
    林定谷於警詢、偵查中亦證稱當時證人乙○○缺錢欲貸款，
    伊因此介紹被告幫其貸款，伊陪乙○○至銀行開戶後，該帳
    戶之存摺、印章係交予被告等語（參見臺灣苗栗地方法院檢
    察署95年度他字第642號偵查卷第61、122頁），與證人乙○○所述其係因欲貸款方尋求被告協助乙節，亦屬相符。
  (三)按若證人乙○○果欲向被告購買該車，且被告欲先行將該車
    過戶予乙○○以辦理汽車貸款，理應由乙○○先行給付自備
    款十萬元後，再過戶予乙○○辦理汽車貸款，待貸款核撥後
    ，即可同時交車及付清價款，此應為一般交易之常態，然本
    件被告竟未要求證人乙○○於過戶前繳清貸款不足部分之十
    萬元價款，並稱當時證人乙○○沒有辦法給付該十萬元，且
    乙○○欲再用該車向當鋪借款等語（參見原審法院97年9月
    17日準備程序筆錄第3頁），除被告此舉有悖於常情外，更
    顯示證人乙○○購車時資力十分困窘。而該自小客車為NISS
    AN廠牌INFINTI Q45車型之休旅車，出廠時間為公元1997年
    （民國86年）6月，迄至本案發生時之民國94年6、7月間，
    已有8年車齡，且該車之排氣量為4,130c.c.等情，有汽車新
    領牌照登記書一份在卷可按，以該車為休旅車之重量大小，
    8年車齡已近老舊，且排氣量高達4,130c.c.觀之，耗油量必
    定十分可觀。是依一般人之正常經驗觀之，若證人乙○○果
    有45萬元之預算可供其購車代步，自可選擇排氣量較小之新
    車或中古車，又有何必要在連十萬元都籌不到，經濟窘困之
    情形下，購入排氣量高達4,130c.c.、十分耗油之8年車齡中
    古休旅車？況貸款核撥下來後，證人乙○○既無法籌足差額
    ，又何以未依被告所述將該車再持向當鋪貸款？此均顯見被
    告所辯，實有違情理，令人難以採信。
  (四)再者，證人乙○○因本案業經臺灣苗栗地方法院以96年度簡
    字第234號刑事簡易判決判刑確定，其於原審法院審理中出
    庭作證時，並已執行完畢乙節，有本院被告前案紀錄表一份
    在卷可按，就本案已無利害關係，當無再為虛偽陳述之動機
    。且證人練燦華因本案背負該筆銀行貸款債務，亦未取得該
    車，更因登記為該車車主而遭催繳罰金、稅金，損失慘重。
    相較之下，被告非但領走該筆35萬元之貸款，亦非該筆貸款
    之債務人，更得繼續使用該車，還勿需遭催繳罰金、稅金，
    享盡所有好處，雖該車遭設定動產抵押，亦未必會遭銀行尋
    獲，此均顯見本案當如證人乙○○、林定谷所述，並非證人
    乙○○向被告購車，乃係被告設局先虛偽將該車過戶予證人
    乙○○後，再使證人乙○○以其名義向銀行貸款，隨即受證
    人乙○○之託持有該撥款帳戶之存摺、印鑑章而將貸得款項
    領出後花用殆盡，至為灼然。
  (五)至證人丙○○雖證稱證人乙○○係向被告購車云云，然查其
    與被告前為男女朋友關係，且兩人育有一女乙節，為其於原
    審法院審理中所自承，所證即有偏袒被告之虞。況上開自小
    客車為排氣量高達4,130c.c.之大型休旅車，車齡8年之故障
    率亦較高，顯然不適合女性駕駛，特別是女性新手，以被告
    及證人丙○○所稱購買該車花費四十餘萬元等情觀之，實有
    眾多排氣量較小之小車新車或中古車供渠等選用，詎證人丙○○於原審法院審理中竟證稱該部自小客車係被告買給伊使
    用，被告要伊去學開車等語（參見原審法院97年11月11日審
    判筆錄第12頁），實令人匪夷所思，亦可徵其所證悖於常情
    ，令人難以採信，是證人丙○○所證，即難遽為有利於被告
    之認定甚明。
  (六)據此，被告上開所辯，尚非足採，本案事證明確，被告犯行
    洵堪認定，應依法論科。
三、新舊法之比較適用：
    查被告行為後，刑法業於95年7月1日修正施行，按行為後法
    律有變更者，適用行為時之法律，但行為後之法律有利於行
    為人者，適用最有利於行為人之法律，現行刑法第2條第1項
    定有明文。此條規定乃與刑法第1條罪刑法定主義契合，而
    貫徹法律禁止溯及既往原則，係規範行為後法律變更所生新
    舊法律比較適用之準據法，則刑法第2條本身雖經修正，但
    刑法第2條既屬適用法律之準據法，本身尚無比較新舊法之
    問題，應一律適用裁判時之現行刑法第2條規定以決定適用
    之刑罰法律。上開修正後刑法自95年7月1日施行前，刑法分
    則編有關罰金刑之貨幣單位係銀元，且應依罰金罰鍰提高標
    準條例第1條、第4條之規定，按各該具體條文制定或修正之
    先後，定其罰金刑部分提高之倍數。惟因上開刑法施行法業
    已增訂第1條之1，該條規定：「中華民國九十四年一月七日
    刑法修正施行後，刑法分則編所定罰金之貨幣單位為新臺幣
    。九十四年一月七日刑法修正時，刑法分則編未修正之條文
    定有罰金者，自九十四年一月七日刑法修正施行後，就其所
    定數額提高為三十倍。但七十二年六月二十六日至九十四年
    一月七日新增或修正之條文，就其所定數額提高為三倍」，
    亦即自95年7月1日起，刑法分則編所定罰金之貨幣單位，由
    原來之銀元改為新臺幣，且94年1月7日刑法修正時，刑法分
    則編未修正之條文定有罰金者，自95年7月1日起，有關罰金
    之數額提高為三十倍。換言之，刑法施行法第1條之1施行後
    ，罰金刑之貨幣單位雖有「銀元」、「新臺幣」之更異，惟
    適用結果之罰金刑最高額度則無二致。再參照刑法施行法第
    1條之1之立法理由說明：「……考量新修正之刑法施行後，
    不再適用現行法規所定貨幣單位折算新臺幣條例，為使罰金
    數額趨於一致，避免衍生新舊法比較適用問題，以緩和實務
    適用法律之衝擊，於不變動罰金數額之前提下，爰為第2項
    規定。」，可知本條規定之目的，即在於避免就罰金之提高
    部分再比較新舊法，應屬修正後刑法第2條之特別規定，而
    應優先適用。據此，刑法第339條第1項之詐欺罪係定有罰金
    刑之罪，應逕行適用刑法施行法第1條之1之規定，毋庸再依
    修正後刑法第2條第1項之規定，比較刑法施行法第1條之1及
    罰金罰鍰提高標準條例第1條之規定何者有利於被告。刑法
    第339條第1項之罪法定本刑有關得科處罰金刑或得併科罰金
    刑之部分，依修正後刑法施行法第1條之1及刑法第33條第5
    款等規定，所得科處或得併科之罰金刑最高均為新臺幣30,0
    00元、最低均為新臺幣1,000元。然而，依被告行為時即修
    正前之刑法及罰金罰鍰提高標準條例等規定，該罪之罰金刑
    經提高倍數後，最高額雖皆與修正後規定相同，惟最低額部
    分顯均較修正後為輕。因此，比較上述修正前、後之刑罰法
    律，修正後之相關規定既未較有利於被告，自應適用被告行
    為時之罰金刑刑度相關規定。
四、核被告所為，係犯刑法第339條第1項之詐欺取財罪；其與乙○○間，就如上犯行，有犯意聯絡及行為分擔，均為共同正
    犯（關於共同正犯之規定，修正前刑法第28條係規定：「二
    人以上共同實施犯罪之行為者，皆為正犯」，修正後刑法第
    28條則規定：「二人以上共同實行犯罪之行為者，皆為正犯
    」，於本案犯罪事實，被告不論依新舊法均構成共同正犯，
    是無新舊法比較之問題）。
五、原審因而予被告論罪科刑，固非無見。惟原判決認被告所為
    係犯刑法第339條第1項之詐欺取財罪及同法第335條第1項之
    侵占罪，按同案被告乙○○於開立聯邦銀行存款帳戶（帳號
    ：000000000000號）後，隨即將存摺、印章交予被告使用，
    則被告為有權使用該帳戶之人，被告自該帳戶提領現金35
    萬元之行為，自不構成侵占罪，原審此部分法律見解，尚有
    未洽。被告上訴猶執前詞否認犯行，雖無理由，惟原判決既
    有可議，自應由本院將之撤銷改判。爰審酌被告犯罪之動機
    、目的在於貪圖不法利益，犯罪手段、所詐取之金額為35萬
    元，被害人所受之損失不輕，暨被告犯罪後猶否認犯行，且
    未交待前揭供擔保之自小客車去向，惟於本院審理中已與被
    害人朝欽公司達成和解同意賠償27萬元，於和解成立時給付
    7萬元，餘分24期按月攤還，此有朝欽公司和解書一份在卷
    可按，其犯後態度尚佳等一切情狀，量處有期徒刑陸月，並
    諭知易科罰金之折算標準以銀元佰元（即新臺幣玖佰元）
    折算壹日，以資懲儆。被告雖犯罪在中華民國96年罪犯減刑
    條例施行前，惟其係經通緝到案，依法不得減刑，附此明
    。
據上論斷，應依刑事訴訟法第369條第1項前段、第364條、第299
條第1項前段，刑法第2條第1項前段、第28條、第41條第1項前段
（修正前）、第339條第1項，刑法施行法第1條之1第1項、第2項
前段，修正前罰金罰鍰提高標準條例第2條，現行法規所定貨幣
單位折算新臺幣條例第2條，判決如主文。
本案經檢察官楊秀蘭到庭執行職務。
中    華    民    國    98    年     7    月    17    日
                  刑事第十二庭  審判長法  官  蔡永昌
                                      法  官  蔡新毅
                                      法  官  陳榮和
以上正本證明與原本無異。
不得上訴。
                                      書記官  林吟玲
中    華    民    國    98    年    7     月    17    日
附錄：本案論罪科刑法條全文
刑法第339條第1項
意圖為自己或第三人不法之所有，以詐術使人將本人或第三人之
物交付者，處五年以下有期徒刑、拘役或科或併科一千元以下罰
金。


司法院資訊處製作；財團法人民間司法改革基金會備份。
